【裁判字號】    98,訴,525
【裁判日期】    990331
【裁判案由】    給付土地使用補償金
【裁判全文】
臺灣士林地方法院民事判決               98年度訴字第525號
原      告  財政部國有財產局臺灣北區辦事處
法定代理人  乙○○
訴訟代理人  龔維智律師
複代理人    甲○○
被      告  丙○○
上列當事人間給付土地使用補償金事件，本院於民國99年3 月16
日言詞辯論終結，判決如下：
    主  文
被告應給付原告新臺幣柒拾肆萬仟柒佰肆拾貳元，及自民國九
十八年四月十四日起至清償日止，按週年利率百分之五計算之利
息。
訴訟費用由被告負擔。
本判決第一項於原告以新臺幣貳拾伍萬元供擔保後，得假執行。
    事  實  及  理  由
一、本件被告經合法通知，未於言詞辯論期日到場，核無民事訴
    訟法第386 條各款所列情形，爰依原告之聲請，由其一造辯
    論而為判決。
二、按訴狀送達後，原告不得將原訴變更或追加他訴，但擴張或
    減縮應受判決事項之聲明，或不甚礙被告之防禦及訴訟之終
    結者，不在此限，民事訴訟法第255 條第1 項第3 款、第7
    款定有明文。經查，本件原告起訴時訴之聲明為：被告應給
    付原告新臺幣（下同）78萬2898元，及自支付命令送達翌日
    起至清償日止，按週年利率5 ％計算之利息。嗣於訴訟進行
    中，變更訴之聲明為：(一)被告應給付原告74萬3742元，及自
    支付命令送達翌日起至清償日止，按週年利率5 ％計算之利
    息。(二)原告願供擔保，請准宣告假執行。核屬減縮應受判決
    事項之聲明，且其追加聲請為假執行之宣告，亦不甚礙於被
    告之防禦及訴訟之終結，依前開規定，自應准許
三、原告起訴主張：緣被告所有門牌號碼臺北市○○○路○段11
    巷1-1 號房屋（下稱為系爭房屋）無權占有中華民國所有、
    並由原告為管理機關之坐落臺北市○○區○○段一小段466
    地號（下稱為系爭土地）之如附圖所示Ａ部分土地。雖被告
    嗣已將系爭房屋移轉他人，然於其移轉前占有使用系爭土地
    之期間，已獲有相當於租金之利益，且致原告受有損害。原
    告自得依民法第179 條之規定，訴請被告返還不當得利。又
    行政院82年4 月23日以台財字第11153 號函示，國有出租基
    地自82年7 月1 日起，一律依土地申報地價年息5 ％計收租
    金。而平均地權條例施行細則第21條則規定，公有土地以各
    該宗土地之公告地價為申報地價，免予申報。是經核算被告
    自91年7 月1 日起至移轉系爭房屋前一月之月底即95年6 月
    30日止之不當得利金額應為74萬3742元，爰依法提起本訴等
    語；並聲明：被告應給付原告74萬3742元，及自支付命令送
    達翌日起至清償日止，按週年利率5 ％計算之利息。
四、被告未於言詞辯論期日到場，惟以書狀抗辯：被告所有系爭
    房屋已於96年3 月間出售予訴外人吳嘉謙，且於買賣契約中
    約明有關移轉前之全部租賃價金及承租承購土地款概由吳嘉
    謙負責。況系爭土地係由原所有權人臺灣省公路局無償提供
    予原告自費興建房屋，並無土地承租及支付租金之約定，則
    原告請求被告返還不當得利，顯屬無據等語。
五、按無權占有他人土地，可獲得相當於租金之利益，並致土地
    所有權人無法對土地為使用收益，而受有同額之損害，應為
    社會之通念；是無權占有人顯係無法律上之原因而受利益，
    並已致土地所有權人權利受侵害，則土地所有權人自得依不
    當得利之法律關係，請求無權占有人給付相當於租金之利益
    。次按，國有財產撥給各地國家機關使用者，名義上雖仍為
    國有，實際上即為使用機關行使所有人之權利，故對於是類
    財產，自得准由管領機關起訴，代國家主張所有權人之權利
    （最高法院51年度台上字第2680號判例參照）。
六、經查，系爭土地為國有，原告則為管理機關乙節，有系爭土
    地登記謄本附卷可稽。而原告主張：被告原為系爭房屋之所
    有權人，並以系爭房屋無權占有系爭土地如附圖所示Ａ部分
    （面積38平方公尺）等語，亦據提出臺北市稅捐稽徵處中正
    分處98年1 月20日北市稽中正乙字第09831058800 號函檢附
    之房屋納稅義務人資料影本為證（見本院卷第31頁、第32頁
    ），並經本院會同地政人員到現場勘測屬實，有臺北市建成
    地政事務所99年1 月27日北市建地二字第09930128200 號函
    檢送土地複丈成果圖附卷為憑。被告雖具狀抗辯：系爭土地
    係經原所有權人無償供作興建房屋之用，應無需支付租金或
    其他補償云云，然並未舉證以實其說，自難認其占有使用系
    爭土地有何合法權源。則原告訴請被告應就其以系爭房屋無
    權占有使用系爭土地之期間內所獲得相當租金之利益，依不
    當得利之規定負返還之責，洵屬有據。又被告確自82年5 月
    13日即登記為系爭房屋之納稅義務人，迄95年7 月28日始變
    更為訴外人吳嘉謨名義乙節，有上開納稅義務人資料及臺北
    市稅捐稽徵處中正分處98年7 月23日北市稽中正乙字第0983
    1751700 號函在卷為憑（見本院卷第35-2頁）。而被告係於
    96年3 月間始將系爭房屋讓售予訴外人吳嘉謨乙節，復為其
    具狀自承明確（見本院卷第18頁）。則原告主張：計算被告
    因無權占有系爭土地而獲取不當得利之期間，應自91年7 月
    1 日起算至95年6 月30日止乙節，於法亦無不合。
七、被告雖另抗辯：伊於系爭房屋讓售時，已與受讓之吳嘉謨約
    定就移轉前原告所要求全部租賃價金及承租承購土地款皆由
    吳嘉謨負責，原告自不得再向伊訴請不當得利云云，並提出
    與吳嘉謨所簽訂「地上物房屋產權稅籍買賣契約書」影本乙
    份為據（見本院卷第19頁至第21頁）。然查，被告與訴外人
    吳嘉謨於系爭房屋買賣時所為之上述約定，縱認屬實，核亦
    屬免責之債務承擔，依民法第301 條之規定，非經原告之承
    認，對於原告自不生效力。是以，被告抗辯上情，顯無足採
    取。
八、又按，城市地方房屋之租金，以不超過土地及其建築物申報
    總價額年息10％為限，土地法第97條第1 項定有明文。而所
    謂土地價額係指法定地價而言，則為土地法施行法第25條所
    明定。又土地法第148 條規定，土地所有權人依土地法所申
    報之地價為法定地價。且平均地權條例第16條前段雖規定，
    舉辦規定地價或重新規定地價時，土地所有權人未於公告期
    間申報地價者，以公告地價80％為其申報地價。惟依平均地
    權條例施行細則第21條規定，公有土地之公告地價即為申報
    地價。再者，土地所有人依不當得利法則向無權占用其土地
    之人請求返還相當於租金之損害金數額，除以申報地價為基
    礎外，尚須斟酌基地之位置、工商業繁榮之程度及占用人利
    用土地之經濟價值及所受利益等項，以為決定，並非必達申
    報地價年息10％之最高額。本院爰審酌前開規定，以系爭房
    屋為低矮老舊之屋舍，所坐落系爭土地則位於臺北市○○○
    路之巷道，並連接忠孝西路，交通繁忙，生活機能良好各節
    ，有本院98年10月7 日勘驗測量筆錄附卷為據（見本院卷第
    115 頁至第118 頁），並有原告提供之現場及鄰近環境設施
    照片及地圖影本可憑（見本院卷第121 頁至第129 頁），並
    參以行政院82年4 月23日以台財字第11153 號函示之國有出
    租基地自82年7 月1 日起，一律依土地申報地價年息5 ％計
    收租金各節。認應以被告無權占有系爭土地之面積，按卷附
    臺北市政府地政處公告土地現值及公告地價表（見本院卷第
    10頁）所載各年度申報地價之年息5 ％，作為計算被告應給
    付原告相當於租金之不當得利之準據為允洽。依此計算，則
    原告依不當得利之法律關係，得請求被告給付之不當得利金
    額應為74萬3742元（計算式如附表）。
九、從而，原告依不當得利之法律關係，請求被告給付原告74萬
    3742元，及自支付命令送達翌日即98年4 月14日起至清償日
    止，按週年利率5 ％計算之利息，為有理由，應予准許。原
    告陳明願供擔保以代釋明聲請宣告假執行，核無不合，爰酌
    定相當擔保金額，准予宣告假執行。
十、因本件事證已臻明確，兩造其餘主張陳述及所提之證據，經
    審酌均與判決結果不生影響，爰不一一論列，附此敘明。
十一、據上論結，原告之訴為有理由，依民事訴訟法第78條、第
      390 條第2 項判決如主文。
中    華    民    國    99    年    3     月    31    日
                  民事第一庭  法  官  李瑜娟
以上正本證明與原本無異。
如對本判決上訴，應於判決送達後20日內向本院提出上訴狀。
中    華    民    國    99    年    4     月    2     日
                              書記官  謝達人
※附表：不當得利計算式（元以下均捨去）
┌──────────────────────────────────┐
│(一)、被告以系爭房屋占有系爭土地之面積為38平方公尺                    │
│(二)、占有期間自91年7月1日至95年6月30日止                             │
├──────────────────────────────────┤
│(甲)自91年7 月1 日至92年12月31日止，土地申報地價為96726 元            │
│                                                                    │
│        96726元×38平方公尺＝0000000元                              │
│        0000000元×5％＝183779元（年）                              │
│        183779元÷12＝15314元（月）                                 │
│        15314 元×18                                                │
│        ＝275652元                                                  │
│                                                                    │
│(乙)自93年1 月1 日至95年6月30日止，土地申報地價為98546元              │
│                                                                    │
│        98546元×38平方公尺＝0000000元                              │
│        0000000元×5％＝187237元（年）                              │
│        187237元÷12＝15603元（月）                                 │
│        15603元×30                                                 │
│        ＝468090元                                                  │
│                                                                    │
│    ※合計：74萬3742元                                              │
└──────────────────────────────────┘

司法院資訊處製作；財團法人民間司法改革基金會備份。
